ACORDAO-COMPLETO-2574815

ACÓRDÃO 3474/2023 ATA 14/2023 - SEGUNDA CÂMARA

VISTOS, relatados e discutidos estes autos de tomada de contas especial, em que se examina recurso de reconsideração interposto por Bruno Barbosa de Melo em face do Acórdão 7125/2020-TCU-Segunda Câmara (Rel. Min. Aroldo Cedraz) , por meio do qual o Tribunal julgou irregulares as contas especiais dos responsáveis, com condenação em débito e aplicação de multa individual, em razão de irregularidades na execução física e financeira do Convênio 1151/2009, celebrado com o Ministério do Turismo, para realização do projeto "João Pedro de Itatuba";
ACORDAM os Ministros do Tribunal de Contas da União, reunidos em Sessão de 2ª Câmara, diante das razões expostas pelo Relator, com fundamento no art. 33 da Lei 8.443/1992 c/c o art. 285 do Regimento Interno do Tribunal, em:
9.1. conhecer do recurso de reconsideração interposto, e, no mérito, dar-lhe provimento para tornar insubsistentes os itens 9.2 a 9.4 do Acórdão 7125/2020-TCU-Segunda Câmara;
9.2. julgar regulares com ressalva as contas de Bruno Barbosa de Melo e da Fundação Cultural Museu Étnico do Nordeste - Funet, com fundamento no art. 1º, inciso I, no art. 16, inciso II, e art. 23, inciso II, todos da Lei 8.443/1992, dando-lhes quitação;
9.3. dar ciência desta deliberação ao recorrente, à Procuradoria da República no Estado da Paraíba e demais interessados no processo, informando que o teor integral das peças que o integram poderá ser obtido no endereço eletrônico www.tcu.gov.br/acordaos.

Recurso de reconsideração interposto por Bruno Barbosa contra o Acórdão 7125/2020-TCU-2ª Câmara, da relatoria do Ministro Aroldo Cedraz.

Segunda Câmara

Entidades/órgãos do Governo do Estado da Paraíba.

3. Recorrente: Bruno Barbosa de Melo (XXX.379.794-XX).

13.1. Ministros presentes: Augusto Nardes (na Presidência), Aroldo Cedraz e Antonio Anastasia (Relator).
13.2. Ministro-Substituto convocado: Marcos Bemquerer Costa.

ANTONIO ANASTASIA

Ministro Aroldo Cedraz.

Trata-se de recurso de reconsideração interposto por Bruno Barbosa de Melo em face do Acórdão 7125/2020-TCU-Segunda Câmara (Rel. Min. Aroldo Cedraz) , por meio do qual foram julgadas irregulares as contas do recorrente, com imputação de débito e aplicação de multa, em apreciação de tomada de contas especial instaurada pelo Ministério do Turismo em razão não comprovação da boa e regular aplicação dos recursos públicos federais transferidos para execução do projeto "João Pedro de Itatuba".
2.	Reproduzo a seguir a instrução produzida no âmbito da então Secretaria de Recursos - Serur, atual Unidade de Auditoria Especializada em Recursos - AudRecursos (peça 110) , a qual contou com a anuência do corpo diretivo da unidade (peças 111 e 112) e do Ministério Público junto ao TCU (peça 113) :
	INTRODUÇÃO
1.	Trata-se de recurso de reconsideração interposto por Bruno Barbosa de Melo (peças 84-95) contra o Acórdão 7125/2020-TCU-Segunda Câmara, rel. Min. Aroldo Cedraz (peça 45) . A deliberação recorrida apresenta o seguinte teor:
ACORDAM os Ministros do Tribunal de Contas da União, reunidos em Sessão de 2ª Câmara, diante das razões expostas pelo Relator, com fundamento nos arts. 1º, inciso I; 12, § 3º; 16, inciso III, alíneas "b" e "c"; 19; 23, inciso III; 28, inciso II; e 57 da Lei 8.443/92, c/c os arts. 209, 210 e 214, inciso III, alínea "a"; e 267 do Regimento Interno do Tribunal, em:
9.1. considerar revéis o Sr. Bruno Barbosa de Melo e a Fundação Cultural Museu Étnico do Nordeste - Funet, com fundamento no § 3º, art. 12, Lei 8.443/1992;
9.2. julgar irregulares as contas de Bruno Barbosa de Melo e da Fundação Cultural Museu Étnico do Nordeste - Funet, condenando-os ao pagamento das importâncias abaixo especificadas, fixando-lhes o prazo de 15 (quinze) dias, a contar da notificação, para que comprovem, perante o Tribunal (art. 214, inciso III, a, do Regimento Interno) , o recolhimento da referida quantias aos cofres do Tesouro Nacional, atualizadas monetariamente e acrescidas dos juros de mora, calculados a contar das datas indicadas até o dia do efetivo recolhimento do débito, na forma prevista na legislação em vigor:
	Débito (R$) 
	Data

	200.000,00
	30/11/2009

9.3. aplicar, individualmente, ao Sr. Bruno Barbosa de Melo e à Fundação Cultural Museu Étnico do Nordeste - Funet a multa prevista no art. 57 da Lei 8.443/1992, no valor de R$ 35.000,00 (trinta e cinco mil reais) , fixando-lhes o prazo de 15 (quinze) dias, a contar da notificação, para que comprovem, perante o Tribunal, o recolhimento das respectivas dívidas ao Tesouro Nacional, atualizadas monetariamente a contar da data deste Acórdão até o dia o efetivo recolhimento, caso não seja paga no prazo ora fixado, na forma da legislação em vigor;
9.4. autorizar, desde logo, nos termos dos arts. 26 e 28, inciso II, da Lei 8.443/1992:
9.4.1. o pagamento das dívidas em até 36 (trinta e seis) parcelas mensais e consecutivas, se solicitado pela responsável, fixando-se o vencimento da primeira em 15 (quinze) dias, a contar do recebimento da notificação, e o das demais a cada 30 (trinta) dias, devendo incidir sobre cada uma delas os encargos legais devidos, na forma prevista na legislação em vigor, sem prejuízo ao vencimento antecipado do saldo devedor em caso de não comprovação do recolhimento de qualquer parcela, conforme prevê o art. 217, § 2º, do Regimento Interno deste Tribunal;
9.4.2. a cobrança judicial das dívidas, caso não atendida a notificação;
9.5. dar ciência desta deliberação aos responsáveis e ao Procurador-Chefe da Procuradoria da República no Estado da Paraíba, para as providências que entender cabíveis.
HISTÓRICO
2.	Cuidam os autos de tomada de contas especial instaurada pela Coordenação Geral de Convênios do Ministério do Turismo - MTur em desfavor de Bruno Barbosa de Melo, Diretor-Presidente da Fundação Cultural Museu Étnico do Nordeste - Funet/PB (gestão 22/7/2003 - 15/3/2013) , para apurar irregularidades identificadas na execução física e financeira do Convênio 1151/2009 (Siconv 706522/2009) (peça 2, p. 37-54) , celebrado entre a União Federal, representada pelo MTur, e aquela entidade, em 9/10/2009, com vigência até 23/1/2010, após prorrogação de ofício (peça 2, p. 57) .
3.	O convênio tinha por objeto "incentivar o turismo, por meio da implementação do projeto intitulado 'João Pedro de Itatuba'", durante os dias 14 e 15/10/2009. Para essa finalidade, foram previstos R$ 208.333,33, sendo R$ 200.000,00 provenientes da União e R$ 8.333,33 da contrapartida municipal.
4.	O plano de trabalho do convênio previa a realização das seguintes ações (peça 2, p. 13-14) :
	Item
	Descrição
	Quantidade
	Valor (R$) 

	1
	Inserções de 15 segundos na TV Paraíba
	15
	6.783,00

	2
	Chamadas de 30 segundos na Rádio Campina FM
	150
	3.750,00

	3
	Confecção de panfleto 10x15, 4x0, em papel couchê
	50.000
	5.000,00

	4
	Confecção de cartaz tamanho 4, 4x0, em papel couchê
	5.000
	5.500,00

	5
	Distribuição de panfletos e colagem de cartazes, na sede e cidades circunvizinhas
	1
	2.000,00

	6
	Produção de VT 30 segundos - Captação e edição de imagens
	1
	2.800,33

	7
	Produção de áudio de Spot de 30 segundos e chamadas de 90 segundos para propaganda volante
	1
	1.000,00

	8
	Propaganda volante com carro de som tipo Kombi, equipado com caixas acústicas sobre o teto
	100
	6.500,00

	Subtotal
	 
	33.333,33

	Item
	Descrição
	Quantidade
	Valor (R$) 

	1
	Apresentação musical da Banda FORRÓ ROUXINOL no dia 14/10/2009.
	1
	41.500,00

	2
	Apresentação musical da Banda FORRÓ SONHO REAL no dia 14/10/2009.
	1
	43.500,00

	3
	Apresentação musical da Banda PANCADA FEDERAL no dia 15/10/2009.
	1
	47.000,00

	4
	Apresentação musical de RAIANE LIMA E BANDA no dia 15/10/2009.
	1
	43.000,00

	Subtotal
	 
	175.000,00

	Total

	208.333,33

5.	Por meio do Relatório de Supervisão in Loco 302/2009 (peça 2, p. 60-70) , relativo a trabalhos de fiscalização executados em 15/10/2009, segundo dia do evento, o concedente verificou que houve a efetiva execução do convênio, de acordo com o plano de trabalho proposto. Em particular, anotou-se que (peça 2, p. 64 e 67) :
Foi realizada no local uma conferência dos bens e serviços indicados no plano de trabalho, cujas fotografias encontram-se anexadas. Foi possível verificar que, aparentemente, as quantidades estavam conforme o planejado para os dias em que foi efetuada a fiscalização.
Houve divulgação através de mídia volante, radiofônica e televisiva, bem como por meio de panfletos e cartazes.
No que concerne à supervisão da execução do objeto do referido Convênio, conclui-se que houve a efetiva execução do Convênio nº 706522/2009, de acordo com o Plano de Trabalho apresentado.
6.	Na Nota Técnica de Análise 150/2011 (peça 2, p. 84-88) , o concedente solicitou ao convenente, entre outras providências, que encaminhasse comprovantes de pagamento aos fornecedores, em que constassem o nome do beneficiário, o número da agência e a conta bancária em que tivesse sido efetuado o crédito. No entanto, por meio da Nota Técnica de Reanálise Financeira 742/2013 (peça 2, p. 92-97) , registrou que a solicitação não foi atendida.
7.	No âmbito deste Tribunal, após o afastamento de outras irregularidades apontadas pelo MTur (cf. instrução à peça 4) , foi promovida a citação de Bruno Barbosa de Melo e da Funet pela seguinte ocorrência (peças 35-36 e 39-40) :
 (...) não comprovação do nexo causal entre a execução do evento pactuado e os recursos repassados pelo Ministério do Turismo à Fundação Cultural Museu Étnico do Nordeste, por meio do Convênio 1151/2009 (Siconv 706522/2009) , tendo em vista a não apresentação de documentos de despesas relativos à execução financeira, capazes de comprovar a correta execução dos recursos federais recebidos, especialmente exigidos na cláusula 13ª, § 2º, alínea "c", do termo de convênio;
8.	Embora regularmente notificados, ambos se mantiveram silentes.
9.	À vista disso, foi proferido o Acórdão 7125/2020-TCU-Segunda Câmara, rel. Min. Aroldo Cedraz (peça 45) , mediante o qual, como visto acima, os responsáveis foram condenados ao ressarcimento da totalidade dos recursos federais repassados, atualizada monetariamente e acrescida de juros de mora, bem como ao pagamento de multa.
10.	Inconformado, Bruno Barbosa de Melo interpõe recurso de reconsideração, que é objeto do presente exame.
EXAME DE ADMISSIBILIDADE
11.	Reitera-se o exame preliminar de admissibilidade (peças 96-97) , acolhido por despacho do então relator, Exmo. Ministro Raimundo Carreiro, que conheceu do recurso, embora intempestivo, tendo em vista a superveniência de fatos novos, mas sem a atribuição de efeito suspensivo (peça 100) . O recurso foi redistribuído para a relatoria do Exmo. Ministro Antônio Anastasia (peça 108) .
EXAME técnico
12.	Delimitação
12.1.	A presente instrução tem por objeto apreciar:
a)	em preliminar, a prescrição das pretensões punitiva e de ressarcimento;
b)	no mérito, a comprovação do nexo causal entre a execução do evento pactuado e os recursos repassados pelo concedente.
PRELIMINAR
13.	A prescrição das pretensões punitiva e de ressarcimento.
13.1.	Alegações (peça 84, p. 4-7) :
13.2.	O Supremo Tribunal Federal analisou a repercussão geral relativa ao Tema 899, fixando o entendimento de que também estão sujeitas a prescrição as decisões dos tribunais de contas relativas a ressarcimento ao erário.
13.3.	Ainda no julgamento do RE 636886, no qual se discutiu a fixação do Tema 899, o Ministro Gilmar Mendes explicitou os marcos interruptivos da prescrição quinquenal.
13.4.	O evento supostamente danoso se deu em 14 e 15/10/2009, ao passo que a TCE só foi instaurada em 21/9/2015, mais de cinco anos depois, e a citação do recorrente só foi recebida em 10/3/2016, mais de sete anos depois.
13.5.	Assim, deve ser reconhecida a prescrição administrativa da presente TCE.
13.6.	Caso se considere que as provas dos autos permitem o julgamento do mérito em favor do recorrente, pugna-se pela desconsideração da preliminar levantada.
13.7.	Análise:
13.8.	No exame da prescrição, a Serur tem adotado os entendimentos detalhados na peça 109, que contém estudo e pronunciamentos anteriores da secretaria sobre o tema. Nessas manifestações estão desenvolvidas as seguintes premissas, que serão utilizadas no presente exame:
	a)  ao julgar o RE 636886, o STF conferiu nova interpretação ao art. 37, § 5º, da Constituição Federal, fixando a tese de que "é prescritível a pretensão de ressarcimento ao erário fundada em decisão de Tribunal de Contas";
	b)  as pretensões punitiva e de ressarcimento devem observar o mesmo regime na atividade de controle externo, dado o objetivo comum da prescrição, de fixar prazo para o Tribunal de Contas agir, para caracterizar o ilícito, identificar seu autor, dimensionar as consequências da conduta e impor as consequências legais, independentemente de tais consequências terem natureza punitiva ou ressarcitória;
	c)  até que sobrevenha norma específica, entende-se que a prescrição das pretensões punitiva e de ressarcimento, no processo de controle externo, deve observar o regime da Lei 9.873/1999, na linha dos recentes pronunciamentos do STF a respeito. Assim, sem prejuízo de se realizar o exame da prescrição também segundo o prazo decenal previsto no Código Civil, o critério adotado, na formulação da proposta de encaminhamento, será o da Lei 9.873/1999.
	Análise da prescrição segundo os critérios do Código Civil
13.9.	No que se refere à pretensão punitiva, o TCU tem tradicionalmente aplicado os critérios definidos no Acórdão 1441/2016-TCU-Plenário, que, em incidente de uniformização de jurisprudência, orientou-se pela aplicação do Código Civil. Por esse acórdão, em linhas gerais, a prescrição subordina-se ao prazo geral de dez anos (CC, art. 205) , contado, no caso de relação jurídica convenial, a partir da data da entrega da prestação de contas ou do dia seguinte ao término do prazo final para a entrega (o que ocorrer primeiro) e interrompido pelo ato que ordenar a citação, a audiência ou a oitiva da parte.
13.10.	No caso em exame, não ocorre a prescrição segundo esses critérios, uma vez que as citações dos responsáveis foram ordenadas em 29/2/2016 (pronunciamento do Secretário de Controle Externo no Mato Grosso, à peça 6) , menos de dez anos depois do dia seguinte ao término do prazo para apresentação da prestação de contas final dos recursos repassados, em 23/2/2010 (Cláusula 13ª, peça 2, p. 49; peça 2, p. 57) , sendo que a prestação de contas só foi encaminhada em 9/4/2010 (peça 2, p. 75-76) .
13.11.	Assim, conclui-se que não haverá incidência da prescrição punitiva, de acordo com os parâmetros do Código Civil, conforme explicitados no Acórdão 1441/2016-TCU-Plenário.
	Análise da prescrição pelo regime da Lei 9.873/1999
13.12.	Para aplicação das premissas fixadas na Lei 9.873/1999 ao caso em exame, é preciso considerar os seguintes parâmetros:
	Termo inicial:
13.13.	Em seu art. 1º, a Lei 9.873/1999 determina que o prazo prescricional se inicia a partir "da data da prática do ato ou, no caso de infração permanente ou continuada, do dia em que tiver cessado".
13.14.	A determinação do termo inicial do referido prazo extintivo sofre influência do que foi decidido pelo STF no julgamento da Ação Direta de Inconstitucionalidade 5509 (rel. Min. Edson Fachin) , proferido na sessão de 11/11/2021, posteriormente à decisão proferida no RE 636886. Os critérios definidos nessa deliberação foram sintetizados no pronunciamento proferido pelo titular desta unidade nos autos do TC Processo 013.393/2017-0:
12.	Nesse sentido, o voto do Ministro Edson Fachin trouxe uma regra geral e algumas hipóteses de aplicação casuística. Como regra geral, ficou estabelecido que "o termo inicial da contagem do prazo deve ser o da entrada do processo de fiscalização no âmbito do Tribunal de Contas, ou dos órgãos que, por lei, são encarregados pelo controle interno".
13.	Essa regra geral teve sua aplicação explicitada para algumas situações particulares, a saber:
	a) no caso de omissão de prestação de contas: "o dano a ser apurado pela ausência de prestação de contas tem o lapso prescricional iniciado na data em que as contas deveriam ter sido entregues";
	b) na hipótese de irregularidades detectadas no exame da prestação de contas: "o procedimento prévio à instauração da tomada de contas ... deve ser encerrado o quanto antes, sendo que as irregularidades que tenham porventura sido nele identificadas somente terão iniciada a fluência do prazo prescricional após a competente comunicação para o órgão de controle interno ou para o Tribunal de Contas";
	c) em irregularidades constatadas em fiscalizações, denúncias e representações: "Finalmente, deve-se contar o prazo prescricional a partir da data do conhecimento da irregularidade nos casos em que, por iniciativa própria, o Tribunal realiza auditorias ou inspeções, assim como nos casos em que a ele são diretamente levadas as informações necessárias para a instauração de tomada de contas especial".
13.15.	Com as devidas vênias, entende-se que a primeira regra não é geral, mas se refere ao caso de irregularidades verificadas em fiscalizações realizadas pelo próprio órgão jurisdicionado.
13.16.	No caso em questão, de qualquer forma, trata-se de irregularidades detectadas no exame da prestação de contas, em que o termo inicial do prazo prescricional começa a fluir a partir da "competente comunicação para o órgão de controle interno", que se evidenciou pela expedição do Relatório de Auditoria 480/2015 pela Controladoria-Geral da União, em 11/3/2015 (peça 2, p. 158-162) .
	Prazo:
13.17.	A Lei 9.873/1999 apresenta um prazo geral, de cinco anos (art. 1º) , e um prazo especial, previsto no art. 1º, § 2º, a saber: "quando o fato objeto da ação punitiva da Administração também constituir crime, a prescrição reger-se-á pelo prazo previsto na lei penal".
	Prescrição intercorrente:
13.18.	Nos termos do art. 1º, § 1º, da Lei 9.873/1999, opera-se a prescrição intercorrente se o processo ficar paralisado por mais de três anos, aguardando "julgamento ou despacho".
13.19.	Note-se que há correlação entre essa hipótese e as causas de interrupção da prescrição do art. 2º. Com efeito, uma vez interrompida a prescrição por alguma das hipóteses do art. 2º, o processo não pode ficar inativo, sem qualquer inovação processual relevante, por mais de três anos.
13.20.	A finalidade da prescrição intercorrente, com seu prazo próprio, é a de assegurar a eficiência e celeridade nas apurações administrativas. Seria contrária a essa finalidade a paralisação injustificada do processo por período maior que o triênio estabelecido para a hipótese.
	Interrupções:
13.21.	No regime da Lei 9.873/1999, verificam-se causas interruptivas da prescrição, listadas a seguir:
	1) Interrupção por ato inequívoco de apuração do fato ou por ato que promove o andamento do processo: trata-se da interrupção da prescrição "por qualquer ato inequívoco, que importe apuração do fato" (Lei 9.873/1999, art. 2º, II) , ou por atos que evitam a paralisação do processo, prevenindo a prescrição intercorrente, como despacho e julgamento (Lei 9.873/1999, art. 1º, § 1º) . No caso, por esse fundamento, o transcurso do prazo de prescrição foi precedido ou interrompido, entre outros:
1.1)	pela instauração de tomada de contas especial pelo MTur, em 24/2/2014 (peça 2, p. 5-7) ;
1.2)	pela autuação da presente TCE neste tribunal, em 21/7/2015 (cf. sistema e-TCU) ;
1.3)	pelo pronunciamento do Secretário de Controle Externo no Mato Grosso que determinou a citação dos responsáveis, em 29/2/2016 (peça 6) .
1.4)	pela expedição de parecer pelo MP/TCU, em 27/2/2019 (peça 44) ;
	2)	Interrupção pela decisão condenatória recorrível (Lei 9.873/1999, art. 2º, inciso III) : por esse fundamento, houve a interrupção em 7/7/2020, data da sessão em que foi proferido o acórdão condenatório (peça 45) .
13.22.	Verifica-se, portanto, que, em relação ao termo inicial de prescrição, em 11/3/2015, o prazo de cinco anos foi interrompido pela autuação da presente TCE por este Tribunal, em 21/7/2015, e pelo proferimento do acórdão condenatório, em 7/7/2020.
13.23.	Além disso, a citação dos responsáveis foi ordenada em 29/2/2016 e o MP/TCU expediu parecer em 27/2/2019.
13.24.	Evidencia-se, portanto, que o presente feito não ficou paralisado por mais de três anos, pendente de julgamento ou despacho, seja em sua fase interna ou externa.
13.25.	Assim, demonstra-se que não haverá incidência da prescrição punitiva, seja a geral, seja a intercorrente, caso se adote como referência a Lei 9.873/1999, o que impõe como consequência, partindo-se da premissa de que a pretensão de ressarcimento segue as mesmas balizas, a conclusão de que será viável a condenação ao ressarcimento dos prejuízos apurados nos autos.
	Conclusão sobre a prescrição
13.26.	No presente processo, por conseguinte, não haverá a ocorrência da prescrição, no caso de qualquer dos responsáveis, quer se adote o Código Civil ou a Lei 9.873/1999 como fundamento para análise.
MÉRITO
14.	A comprovação do nexo causal entre a execução do evento pactuado e os recursos repassados pelo concedente.
14.1.	Alegações (peça 84, p. 7-15) :
14.2.	A empresa responsável pela produção dos materiais de divulgação do evento, no valor total de R$ 33.333,33, foi a MGA Publicidade Marketing e Eventos.
14.3.	A subscritora do Relatório de Supervisão in Loco 302/2009 (peça 2, p. 60-70) , foi categórica ao reconhecer que toda a divulgação do evento foi feita de acordo com o Plano de Trabalho aprovado pelo Mtur.
14.4.	A contratação das bandas que se apresentaram no evento deu-se por meio da produtora Fábrica de Eventos e Marketing Ltda., detentora das cartas de exclusividade das referidas atrações.
14.5.	Após autorizadas as despesas e emitidas as notas fiscais, a Funet efetuou os pagamentos às empresas.
14.6.	A efetiva realização do evento já foi reconhecida pelo Tribunal.
14.7.	As despesas contratadas estão de acordo com o plano de trabalho aprovado, os pagamentos estão lastreados na movimentação financeira da conta específica do convênio e foram efetuados às empresas emissoras das notas fiscais.
14.8.	Os documentos anexados são justamente aqueles considerados pela jurisprudência desse Tribunal de Contas como aptos a comprovar a correlação estre a realização do evento e as despesas incorridas com verbas da União (Acórdão 6709/2018-TCU-Primeira Câmara, rel. José Múcio Monteiro) .
14.9.	Análise:
14.10.	Como visto acima, as despesas do convênio se dividiram em dois grupos: materiais audiovisuais e impressos de divulgação do evento, no total de R$ 33.333,33; contratação de grupos musicais que se apresentaram no evento, no total de R$ 175.000,00.
14.11.	A efetiva realização do evento, de fato, não está em questão nos autos, tendo em vista as conclusões do Relatório de Supervisão in Loco 302/2009 (peça 2, p. 60-70) . Os responsáveis foram citados somente pela "não apresentação de documentos de despesas relativos à execução financeira, capazes de comprovar a correta execução dos recursos federais recebidos", em consonância com as análises do MTur que apontaram a falta de comprovantes de pagamento aos fornecedores em que constassem o nome do beneficiário, o número da agência e a conta bancária em que tivesse sido efetuado o crédito (peça 2, p. 84-88 e 92-97) .
14.12.	Quanto às despesas de divulgação, o recorrente apresentou, entre outros, os seguintes comprovantes (peça 93) :
-	extrato bancário da conta específica do convênio, no Banco do Brasil, Agência 63-9, Conta 21420-5, do mês de novembro de 2009, contendo registro de "TED Transf. Eletr. Disponív.", no valor de R$ 33.333,33, efetuada em 30/11/2009 (p. 1) ;
-	autorização de despesa emitida pela Funet, no valor de R$ 33.333,33, em que consta declaração de diretor da entidade, de 30/11/2009, de que o serviço foi prestado (p. 3) ;
-	Nota Fiscal 301, de 30/11/2009, emitida pela MGA Publicidade Marketing e Eventos (05.070.411/0001-77) , relativa à "execução do plano de mídia para o evento turístico cultural João Pedro em Itatuba; Conv. nº 014/2009; Convênio Mrtur/Funet n: 706522/2009", no valor de R$ 33.333,33 (p. 4) ;
-	comprovante de transferência bancária proveniente do Banco do Brasil, Agência 63, Conta 21420-5, no valor de R$ 33.333,33, efetuada em 30/11/2009, em favor da CEF, Agência 2221, Conta 6060, em nome de Marcelo Gomes de Azevedo Júnior (05.070.411/0001-77) (p. 5) .
14.13.	Quanto às despesas com os grupos musicais contratados, o recorrente apresentou, entre outros, os seguintes comprovantes (peça 94) :
-	extrato bancário da conta específica do convênio, no Banco do Brasil, Agência 63-9, Conta 21420-5, do mês de novembro de 2009, contendo registro de "Transferência on line", no valor de R$ 175.000,00, efetuada em 30/11/2009 (p. 1) ;
-	declaração em nome do Banco do Brasil S.A., de 11/6/2021, firmada por Alessandro Ribeiro Vieira, identificado como "Gerente Geral", dando conta de que a Funet realizou transferência bancária da conta específica do convênio para a Conta 11.750-1 da Agência 0063-9 do Banco do Brasil, em favor da Fábrica Eventos e Marketing Ltda. (05.493.809/0001-16) , no valor de R$ 175.000,00, em 30/11/2009 (p. 2) ;
-	Nota Fiscal 100, de 30/11/2009, emitida pela Fábrica Eventos e Marketing Ltda. (05.493.809/0001-16) , relativa à "contratação com exclusividade para apresentação de profissionais do setor artístico, para o evento turístico-cultural João Pedro de Itatuba; Inexigibilidade nº 013/2009; Convênio MTur/Funet nº 706522/2009", no valor de R$ 175.000,00 (p. 3) ;
-	autorização de despesa emitida pela Funet, no valor de R$ 175.000,00, em que consta declaração de diretor da entidade, de 30/11/2009, de que o serviço foi prestado (p. 4) ;
-	recibo da Fábrica Eventos e Marketing Ltda., no mesmo valor e data da NF 100 (p. 6) .
14.14.	Também quanto aos grupos musicais, o recorrente apresentou, ainda, os seguintes documentos (peça 89) :
-	cartas de exclusividade em favor da Fábrica Eventos e Marketing Ltda., para os dias 14 e 15/10/2009, todas firmadas em 20/9/2009, por representantes das bandas: Forró Sonho Real (p. 2) ; Forró Rouxinol (p. 6) ; Raiane Lima (p. 10) ; e Forró Pancada Federal (p. 14) ;
-	contratos entre a Fábrica Eventos e Marketing Ltda. e as bandas a seguir, para a "apresentação de um show", todos firmados em 20/9/2009: Forró Sonho Real (p. 3-5) ; Forró Rouxinol (p. 7-9) ; Raiane Lima (p. 11-13) ; e Forró Pancada Federal (p. 15-17) .
14.15.	Verifica-se, portanto, que, tanto quanto às despesas de divulgação como quanto às despesas com as apresentações dos grupos musicais, o recorrente apresentou: extrato bancário da conta específica do convênio (cf. peça 2, p. 56) ; notas fiscais que já haviam sido submetidas ao concedente (peça 2, p. 86, item 4.1) , com identificação do número do convênio; e autorizações de despesa atestando o recebimento do serviço. Todos esses documentos apresentam a mesma data de emissão: 30/11/2009.
14.16.	O comprovante da CEF (peça 93, p. 5) atesta que a transferência bancária de R$ 33.333,33, registrada na conta específica do convênio nessa mesma data, foi destinada à empresa Marcelo Gomes de Azevedo Júnior (05.070.411/0001-77) , cujo nome de fantasia é MGA Publicidade Marketing e Eventos. Ou seja, a emitente da NF 301 (peça 93, p. 4) .
14.17.	Quanto à declaração do Banco do Brasil (peça 94, p. 2) , verifica-se que seu emitente se identifica no sítio Linkedin[footnoteRef:2] como residente em Campina Grande/PB (local da agência 63,[footnoteRef:3] em que era mantida a conta específica do convênio) e gerente geral de agências dessa instituição bancária desde 2011. Isso confere credibilidade à declaração de que a TED efetuada na conta específica do convênio em 30/11/2009, no valor de R$ 175.000,00, foi destinada à empresa Fábrica Eventos e Marketing Ltda., emitente da NF 100 (peça 94, p. 3) . [2:  https://br.linkedin.com/in/alessandro-ribeiro-vieira-b7b351213, acessado nesta data.]  [3:  https://www.agenciasbancarias.net/banco-do-brasil/paraiba/campina-grande/campina-grande-0063/, acessado nesta data.] 
14.18.	Portanto, o recorrente apresentou comprovantes das despesas com divulgação do evento e com as apresentações de grupos musicais que demonstram de maneira convincente o vínculo entre os recursos do convênio e as notas fiscais emitidas pelas empresas contratadas que informam a realização desses serviços, os quais estão de acordo com os previstos no plano de trabalho.
14.19.	No entanto, há uma ressalva a fazer. Como visto, o recorrente apresentou cartas de exclusividade em favor da Fábrica Eventos e Marketing Ltda. emitidas pelos artistas que se apresentaram no evento, restritas aos dias de sua realização, 14 e 15/10/2009, e não registradas em cartório.
14.20.	Ocorre que, por meio do Acórdão 96/2008-TCU-Plenário, rel. Benjamin Zymler, este Tribunal definiu que, conforme expresso no respectivo relatório:
 (...) quando da contratação de artistas consagrados por meio de intermediários, com utilização da inexigibilidade prevista no inciso III do art. 25 da Lei nº 8.666/1992, devem ser apresentadas cópias do contrato de exclusividade dos artistas com o empresário contratado, registrado em cartório. Ademais, essa contratação deve ser publicada no Diário Oficial da União no prazo de cinco dias, consoante previsto no art. 26 da mesma Lei, sob pena de glosa. Deve ser ressaltado que o contrato de exclusividade difere de carta conferindo exclusividade apenas para os dias correspondentes à apresentação dos artistas e restrita ao município da realização do evento. (...) .
14.21.	Esse entendimento jurisprudencial foi reproduzido na Cláusula 3ª do convênio em exame, que assim dispôs (peça 2, p. 42) :
II. Compete ao CONVENENTE:
 (...) 
jj) apresentar na prestação de contas, quando da contratação de artistas, consagrados, enquadrados na hipótese de inexigibilidade prevista no inciso III do art. 25 da Lei nº 8.666/1992, atualizada, por meio de intermediários ou representantes, cópia do contrato de exclusividade dos artistas com o empresário contratado, registrado em cartório, sob pena .de glosa dos valores envolvidos. Ressalta-se que o contrato de exclusividade difere da autorização que confere exclusividade apenas para os dias correspondentes à apresentação dos artistas e que é restrita à localidade do evento, conforme dispõe o Acórdão 96/2008-TCU-Plenário do TCU;
14.22.	De acordo com esse dispositivo, a apresentação de meras cartas de exclusividade, como verificado no caso em exame, importaria em imposição de débito ao recorrente, conforme a orientação jurisprudencial do TCU vigente à época da celebração o convênio.
14.23.	No entanto, essa orientação evoluiu, passando a consignar que:
Nos convênios para a realização de eventos, ainda que o contrato de exclusividade, no caso de contratação direta por inexigibilidade, e os comprovantes dos cachês pagos aos artistas tenham sido exigidos no termo do ajuste, sua ausência na prestação de contas não é suficiente para imputação de débito se os elementos dos autos comprovarem que houve, de fato, a prestação dos serviços artísticos e não for constatado superfaturamento. Contudo, o descumprimento de obrigação expressamente assumida no termo do convênio e a contratação fundamentada em inexigibilidade de licitação sem a caracterização da inviabilidade de competição constituem erro grosseiro (art. 28 do Decreto-lei 4.657/1942 - Lindb) e justificam o julgamento pela irregularidade das contas e aplicação de multa ao gestor convenente.
Acórdão 22/2021-TCU-Segunda Câmara, rel. Aroldo Cedraz.
14.24.	No mesmo sentido, posicionaram-se, entre outros, os Acórdão 1435/2017-TCU-Plenário, rel. Vital do Rêgo; 8860/2019, rel. Vital do Rêgo, 5070/2016, rel. Weder de Oliveira, 4639/2016, rel. Walton Alencar Rodrigues, e 2821/2016, rel. Weder de Oliveira, da 1ª Câmara; 2576/2020, rel. Augusto Nardes, e 2020/2018, rel. Aroldo Cedraz, da 2ª Câmara.
14.25.	Assim, de acordo com a orientação jurisprudencial mais atualizada desta Corte, uma vez que não existem nestes autos indícios de inexecução do objeto do convênio, de falta de comprovação do nexo de causalidade ou de superfaturamento, não cabe a imposição de débito ao recorrente em razão da falta de apresentação de contratos de exclusividade dos artistas que participaram do evento conveniado com a empresa contratada, mas restaria a possibilidade de julgamento pela irregularidade das contas e aplicação de multa, devido à contratação fundamentada em inexigibilidade de licitação sem a caracterização da inviabilidade de competição.
14.26.	No entanto, como o recorrente não foi ouvido em citação ou audiência por esse motivo, como relatado acima, e não é conveniente nem oportuno retornar aos estágios iniciais de tramitação, tendo em vista a observância dos princípios da racionalidade administrativa, da economia processual e da duração razoável do processo, propõe-se relevar essa irregularidade.
CONCLUSÃO
15.	Das análises anteriores, conclui-se que:
a)	o Supremo Tribunal Federal, no julgamento do RE 636886, conferiu nova interpretação ao art. 37, § 5º, da Constituição Federal, fixando a tese de que "é prescritível a pretensão de ressarcimento ao erário fundada em decisão de Tribunal de Contas";
b)	o Código Civil e a Lei 9.873/1999 constituem as duas alternativas que, de forma mais consistente, polarizam os debates acerca do regime de prescrição a ser observado no processo de controle externo;
c)	na situação em exame, não ocorre prescrição, no caso de qualquer dos responsáveis, quer se adote o Código Civil ou a Lei 9.873/1999 como fundamento para análise;
d)	o recorrente apresentou comprovantes das despesas com divulgação do evento e com as apresentações de grupos musicais que demonstram de maneira convincente o vínculo entre os recursos do convênio e as notas fiscais emitidas pelas empresas contratadas que informam a realização desses serviços, os quais estão de acordo com os previstos no plano de trabalho;
e)	de acordo com a orientação jurisprudencial mais atualizada desta Corte, uma vez que não existem nestes autos indícios de inexecução do objeto do convênio, de falta de comprovação do nexo de causalidade ou de superfaturamento, não cabe a imposição de débito ao recorrente em razão da falta de apresentação de contratos de exclusividade dos artistas que participaram do evento conveniado com a empresa contratada, mas restaria a possibilidade de julgamento pela irregularidade das contas e aplicação de multa, devido à contratação fundamentada em inexigibilidade de licitação sem a caracterização da inviabilidade de competição;
f)	no entanto, como o recorrente não foi ouvido em citação ou audiência por esse motivo, propõe-se relevar essa irregularidade, tendo em vista os princípios da racionalidade administrativa, da economia processual e da duração razoável do processo.
16.	Com base nessas conclusões, propõe-se o conhecimento do recurso interposto para que lhe seja dado provimento.
PROPOSTA DE ENCAMINHAMENTO
17.	Ante o exposto, submete-se à consideração superior a presente análise do recurso de reconsideração interposto por Bruno Barbosa de Melo contra o Acórdão 7125/2020-TCU-Segunda Câmara, propondo-se, com fundamento nos arts. 32, inciso I e parágrafo único, e 33, da Lei 8.443/1992 c/c o art. 285, caput e §§ 1º e 2º, do RI/TCU:
a)	conhecer do recurso e, no mérito, dar-lhe provimento;
b)	dar conhecimento ao recorrente e aos demais interessados da decisão que vier a ser prolatada.
	É o Relatório .

Lincoln Mendes Lima (14309/OAB-PB), representando Bruno Barbosa de Melo.

Procurador Júlio Marcelo de Oliveira.

TOMADA DE CONTAS ESPECIAL. MTUR. NÃO COMPROVAÇÃO DA BOA E REGULAR APLICAÇÃO DE RECURSOS PÚBLICOS FEDERAIS TRANSFERIDOS. PROJETO "JOÃO PEDRO DE ITATUBA". CONTAS IRREGULARES. DÉBITO. MULTA. RECURSO DE RECONSIDERAÇÃO. CONHECIMENTO. INOCORRÊNCIA DE PRESCRIÇÃO. COMPROVAÇÃO DE NEXO CAUSAL ENTRE A EXECUÇÃO DO EVENTO E OS RECURSOS REPASSADOS. AFASTAMENTO DO DÉBITO. FALTA DE CONTRATO DE EXCLUSIVIDADE DOS ARTISTAS. IRREGULARIDADE NÃO INCLUÍDA EM CITAÇÃO OU AUDIÊNCIA PRÉVIA. DISPENSA, POR ECONOMIA PROCESSUAL. PROVIMENTO. COMUNICAÇÕES.

TOMADA DE CONTAS ESPECIAL (TCE)

Unidade de Auditoria Especializada em Recursos (AudRecursos).

Trata-se de recurso de reconsideração interposto por Bruno Barbosa de Melo em face do Acórdão 7125/2020-TCU-Segunda Câmara (Rel. Min. Aroldo Cedraz) , proferido em apreciação de tomada de contas especial instaurada pela Coordenação Geral de Convênio do Ministério do Turismo - Mtur, em razão de impugnação total de despesas, decorrentes de irregularidades na execução física e financeira do Convênio 1151/2009 (Siconv 706522/2009) , celebrado entre a União e a Fundação Cultural Étnico do Nordeste - Funet/PB.
2.	O convênio em questão, tendo por objeto "incentivar o turismo, por meio da implementação do projeto intitulado 'João Pedro de Itatuba'", durante os dias 14 e 15/10/2009, envolveu o repasse de recursos federais no montante de R$ 200.000,00.
3.	Por meio do Acórdão 7125/2020-TCU-Segunda Câmara, ora recorrido, o Tribunal, ante a revelia dos responsáveis, decidiu, no essencial, julgar irregulares as contas de Bruno Barbosa de Melo e da Fundação Cultural Étnico do Nordeste, condenando-os ao pagamento do valor integral repassado no convênio e aplicando-lhes multa individual, art. 57 da Lei 8.443/1992, no valor de R$ 35.000,00.
4.	Nesta etapa, aprecia-se recurso de reconsideração interposto por Bruno Barbosa Melo, por meio do qual o recorrente alegou, em preliminar, a prescrição das pretensões punitiva e de ressarcimento. Quanto ao mérito, argumentou pela regular aplicação dos recursos recebidos por meio do convênio em questão, tendo apresentado documentos diversos para fundamentar suas alegações (extratos bancários, notas fiscais, recibos e outros) . 
5.	Em análise do feito, a então Secretaria de Recursos - Serur, atual Unidade de Auditoria Especializada em Recursos - AudRecursos (peça 110) concluiu que:
15. (...) 
c)	na situação em exame, não ocorre prescrição, no caso de qualquer dos responsáveis, quer se adote o Código Civil ou a Lei 9.873/1999 como fundamento para análise;
d)	o recorrente apresentou comprovantes das despesas com divulgação do evento e com as apresentações de grupos musicais que demonstram de maneira convincente o vínculo entre os recursos do convênio e as notas fiscais emitidas pelas empresas contratadas que informam a realização desses serviços, os quais estão de acordo com os previstos no plano de trabalho;
e)	de acordo com a orientação jurisprudencial mais atualizada desta Corte, uma vez que não existem nestes autos indícios de inexecução do objeto do convênio, de falta de comprovação do nexo de causalidade ou de superfaturamento, não cabe a imposição de débito ao recorrente em razão da falta de apresentação de contratos de exclusividade dos artistas que participaram do evento conveniado com a empresa contratada, mas restaria a possibilidade de julgamento pela irregularidade das contas e aplicação de multa, devido à contratação fundamentada em inexigibilidade de licitação sem a caracterização da inviabilidade de competição;
f)	no entanto, como o recorrente não foi ouvido em citação ou audiência por esse motivo, propõe-se relevar essa irregularidade, tendo em vista os princípios da racionalidade administrativa, da economia processual e da duração razoável do processo.
6.	Nesse sentido, a então Serur (peças 110 a 112) e o Ministério Público junto ao TCU - MPTCU (peça 112) , em pareceres uníssonos, manifestaram-se no sentido do conhecimento e provimento do recurso. 
7.	Manifesto minha concordância com o posicionamento uniforme dos pareceres nos autos, por seus fundamentos. Adoto a instrução da então Serur (peça 110) como minhas razões de decidir, sem prejuízo de breves destaques e considerações.
8.	Ratifico o juízo preliminar de admissibilidade (peça 100) , devendo o recurso de reconsideração em exame ser conhecido, visto que presentes os pressupostos recursais aplicáveis à espécie, nos termos dos art. 32, parágrafo único, da Lei 8.443/1992, c/c o art. 285, § 2º, do Regimento Interno do TCU.
10.	Verifico que não se operou no caso concreto a prescrição das pretensões punitiva e ressarcitória, conforme ditames da Resolução-TCU 344/2022. Compulsando os autos, verifico a existência das seguintes informações:
i) a prestação de contas, cujo prazo final era 23/2/2010, foi encaminhada em 9/4/2010;
ii) Notas Técnicas de Análise 150/2011 e 169/2011 (peça 2, p. 77-81 e 84-88) , apontando inconsistências na prestação de contas (notificação dos responsáveis em 2/12/2011; peça 2, p. 82-83) ;
iii) Nota Técnica de Reanálise 742/2013, de 11/12/2013 (peça 2, p. 92-97) , declarando a reprovação das contas dos responsáveis (notificações em 11/12/2013;  peça 2, p. 89-91 e 98-99) ;
iv) instauração da tomada de contas especial em 24/2/2014 (peça 2, p. 5-7) , Relatório do Tomador de Contas em 10/10/2014 (peça 2, p. 122-130) , Relatório de Auditoria da CGU em 11/3/2015, Pronunciamento ministerial em 25/6/2015 (peça 2, p. 158-172) ;
v) autuação do processo de tce no TCU em 21/7/2015;
vi) citação do responsável Bruno Barbosa de Melo em 10/3/2016 (peças 8 e 13) , com determinação do Relator (Despacho de 16/2/2017, peça 19) para repetição da etapa, de modo a promover a citação solidária do Sr. Bruno (efetivada em 25/9/2018; peças 39 e 40) e da Fundação Cultural Étnico do Nordeste - Funet (diversas tentativas frustradas, culminando em citação por edital em 21/6/2017; peças 35 e 36) 
vii) pronunciamentos finais de mérito da unidade técnica em 19/2/2019 (peças 42 e 43) e do MPTCU em 27/2/2019 (peça 44) ;
viii) prolação do Acórdão 7125/2020-TCU-Segunda Câmara, na sessão de 7/7/2020;
11.	Desse modo, resta demonstrado que não houve o transcurso do prazo quinquenal de prescrição ordinária e nem tampouco a paralisação processual por mais de três anos (prescrição intercorrente) . 
12.	Quanto aos argumentos de mérito, observo que os responsáveis foram citados somente pela "não apresentação de documentos de despesas relativos à execução financeira, capazes de comprovar a correta execução dos recursos federais recebidos", tendo sido destacada a ausência de comprovantes de pagamento de fornecedores com detalhes mínimos a demonstrar o nexo entre a execução do evento e os recursos repassados.
13.	Nesta etapa recursal, o recorrente trouxe nova documentação, composta por comprovantes das despesas com divulgação do evento e com as apresentações de grupos musicais que, conforme exame da Serur, demonstram de forma satisfatória o vínculo entre os recursos do convênio e as notas fiscais emitidas pelas empresas contratadas que informam a realização dos serviços, em consonância com o previsto no plano de trabalho.
14.	Restou pendência relacionada às cartas de exclusividade dos artistas que se apresentaram no evento em favor da Fábrica de Eventos e Marketing Ltda, das quais não consta o registro em cartório e a prévia publicação no Diário Oficial da União, conforme disposto em cláusula do convênio, o que, seguindo orientação jurisprudencial do TCU (Acórdão 96/2008-TCU-Plenário, Rel. Min. Benjamin Zymler) , vigente à época, poderia ensejar a imposição de débito ao recorrente.
15.	Não obstante, a jurisprudência do Tribunal evoluiu (cf. Acórdão 1435/2017-TCU-Plenário, Rel. Min. Vital do Rego; Acórdão 4639/2016-TCU-Primeira Câmara, Rel. Min. Walton Alencar Rodrigues; Acórdão 22/2021-TCU-Segunda Câmara, Rel. Min. Aroldo Cedraz) , de modo que na ausência de indícios de inexecução do objeto, de falta de comprovação de nexo de causalidade ou de superfaturamento, não cabe imposição de débito em razão da falta de apresentação de contratos de exclusividade dos artistas, restando a possiblidade de julgamento pela irregularidade das contas e aplicação de multa, devido à contratação fundamentada em inexigibilidade de licitação, sem a caracterização da inviabilidade de competição.
16.	No entanto, como os responsáveis não foram ouvidos em citação ou audiência por esse motivo, não se mostra conveniente e nem oportuno retornar o feito à etapa de citação. Desse modo, concordo com a ponderação da Serur em relevar tal irregularidade, em observância aos princípios da racionalidade administrativa, da economia processual e da duração razoável do processo.
17.	Desse modo, anuo ao posicionamento dos pareceres nos autos, pelo provimento do recurso, com aproveitamento da defesa à responsável Fundação Cultural Étnico do Nordeste - Funet, nos termos do art. 161 do RITCU, de modo a tornar insubsistentes os itens 9.2 a 9.4 do acórdão recorrido, devendo as contas dos responsáveis serem julgadas regulares com ressalva, dando-lhes quitação, nos termos do art. 1º, inciso I, no art. 16, inciso II, e art. 23, inciso II, todos da Lei 8.443/1992. 
18.	Do exposto, VOTO por que o Tribunal adote o acórdão que ora submeto à apreciação deste Colegiado.
TCU, Sala das Sessões, em 16 de maio de 2023.
ANTONIO ANASTASIA 
Relator